臺灣士林地方法院民事判決　　　　　　　 95年度訴字第237號
原　　　告　丙○○
訴訟代理人　王寶輝律師
複代理人　　商桓朧律師
　　　　　　黃文祥律師
被　　　告　甲○○
　　　　　　乙○○
　　　　　　戊○○
共　　　同
訴訟代理人　蘇美妃律師
上列當事人間請求除去妨害事件，本院於中華民國九十六年五月
二十二日言詞辯論終結，判決如下：
    主  文
被告戊○○應將坐落台北市○○區○○段一小段五一九地號土地
上，如附圖Ａ3 部分所示，面積壹佰壹拾捌點陸陸平方公尺之柏
油路面及如附圖Ｂ部分所示，面積玖點捌參平方公尺之水泥地面
剷除。
原告其餘之訴駁回。
訴訟費用由被告戊○○負擔五分之四，餘由原告負擔。
    事實及理由
一、按訴狀送達後，原告不得將原訴變更或追加他訴。但請求之
    基礎事實同一者，不在此限，民事訴訟法第255 條第1 項第
    2 款定有明文。而所謂請求之基礎事實同一，係指變更或追
    加之訴與原訴之原因事實，有其社會事實上之共通性及關連
    性，而就原請求所主張之事實及證據資料，於變更或追加之
    訴得加以利用，且無害於他造程序權之保障，俾符訴訟經濟
    者稱之。本件原告起訴時原僅以甲○○為被告，嗣分別追加
    乙○○、戊○○為被告（本院卷第111 頁、第147 頁），其
    追加之訴與原訴之基礎事實同一，依上揭規定，均應予准許
    。
二、原告起訴主張：坐落台北市○○區○○段一小段519 地號土
    地（下稱系爭土地）為原告所有，與系爭土地相鄰之同地段
    517 、518 地號土地（下稱系爭517 地號土地、系爭518 地
    號土地）及其上建物即門牌號碼台北市○○區○○路166 巷
    2 弄6 號、8 號房屋（下稱系爭6 號房屋、系爭8 號房屋）
    ，均為被告乙○○所有。系爭土地如附圖Ａ3 部分所示，面
    積118.66平方公尺之小徑，係原告於民國42年間將系爭土地
    出租予訴外人丁○○之父楊八玉，為便利其農耕使用而私設
    ，非屬供公眾通行之道路；詎被告竟未經原告同意，於93年
    8 月間擅自於如附圖Ａ3 、Ｂ部分所示鋪設柏油路面、水泥
    地面，供被告通行及停放車輛使用，妨害原告對於系爭土地
    所有權之行使，爰依所有權排除妨害請求權、侵權行為等法
    律關係，請求被告將系爭土地上如附圖Ａ3 、Ｂ部分所示之
    柏油路面及水泥地面剷除等語，並聲明：被告應將坐落台北
    市○○區○○段一小段519 地號土地上，如附圖Ａ3 部分所
    示，面積118.66平方公尺之柏油路面及如附圖Ｂ部分所示，
    面積9.83平方公尺之水泥地面剷除。
三、被告則以：系爭土地上如附圖Ａ3 、Ｂ部分所示之柏油路面
    及水泥地面係被告戊○○所鋪設，並非被告甲○○、乙○○
    所為，原告未舉證證明被告甲○○、乙○○有何妨害其行使
    系爭土地所有權之行為；另系爭517 、518 地號土地與唯一
    對外公路即格致路並無適宜之聯絡，須通行系爭土地以至格
    致路，基於通行及安全之必要，有於系爭土地鋪設柏油或水
    泥路面之必要，被告得類推適用民法第787 條第1 項、第78
    8 條前段規定，對系爭土地主張袋地通行權並開設道路，原
    告不得請求剷除等語，資為抗辯。並聲明：原告之訴駁回。
四、兩造不爭執之事項：
  (一)系爭土地為原告所有。
  (二)台北市士林地政事務所製作之系爭土地複丈成果圖無訛。
  (三)系爭6 號房屋由被告甲○○、戊○○設籍，系爭8 號房屋由
    被告乙○○設籍。
  (四)系爭6號、8 號房屋為被告乙○○所有。
  (五)系爭6號、8號房屋目前無其他道路可通往公路。
  (六)如附圖所示Ａ3 部分之柏油路及Ｂ部分之停車空間為被告戊○○所鋪設。
五、原告主張系爭土地為其所有，相鄰之系爭517 、518 地號土
    地為被告乙○○所有，系爭土地如附圖Ａ3 部分所示面積鋪
    有柏油路面、Ｂ部分面積為停車空間，鋪設水泥地面之事實
    ，業據提出土地及建物登記簿謄本各乙紙（本院卷第12頁、
    第81頁）、系爭土地現場照片12幀（本院卷第64頁至第71頁
    ）為證，復經本院會同兩造及台北市士林地政事務所測量人
    員至系爭土地現場履勘屬實，有勘驗測量筆錄（本院卷第77
    、78頁）及土地複丈成果圖（本院卷第86、87頁）可按，並
    為被告所不爭執，自堪認為真實。本件兩造爭執之事項在於
    ：(一)被告對系爭土地主張袋地通行權，有無理由？(二)原告請
    求被告3 人剷除如附圖Ａ3 、Ｂ部分所示之柏油路面及水泥
    地面，有無理由？茲審酌如下：
  (一)被告對系爭土地主張袋地通行權，有無理由？
    1.按民法創設鄰地通行權，原為發揮袋地之利用價值，使地
      盡其利，增進社會經濟之公益目的，是以袋地無論由所有
      權或其他利用權人使用，周圍地之所有權及其他利用權人
      均有容忍其通行之義務。從而主張鄰地通行權者，不以土
      地所有權人為限，於其他土地利用權人相互間（包括承租
      人、使用借貸人在內），亦應類推適用（最高法院79年度
      第2 次民事庭會議決議參照）。次按土地因與公路無適宜
      之聯絡，致不能為通常使用者，土地所有人得通行周圍地
      以至公路；又因土地一部之讓與或分割，致有不通公路之
      土地者，不通公路土地之所有人，因至公路，僅得通行受
      讓人或讓與人或他分割人之所有地，民法第787 條第1 項
      前段及第789 條分別定有明文。復按民法第789 條之立法
      意旨，乃因土地所有人讓與土地之一部或分割土地時，就
      其可能造成不能與公路為適宜之聯絡之情形，為其能預見
      而得事先安排，土地所有人不能因自己之讓與或分割土地
      之任意行為，導致對當事人以外之其他土地所有人造成不
      測之損害，此通行權性質上乃土地之物上負擔，隨土地而
      存在，土地所有人將土地分割成數筆，同時或先後讓與數
      人，應仍有該法條規定之適用，並不以不通公路土地所有
      人與受讓人或讓與人或他分割人直接就土地一部為讓與或
      分割結果，而有不通公路土地之情形為限（最高法院89年
      度台上字第756 號及88年度台上字第2946號判決意旨參照
      ）。
    2.經查：系爭517 地號土地（即重測前草山段磺溪內小段
      252 地號）及相毗鄰之同地段516 地號（即重測前草山段
      磺溪內小段252-1 地號），與同地段515 、515-1 、
      515-2 、51 5-3等地號土地（即重測前草山段磺溪內小段
      252-5 地號），原係訴外人吳菊、吳彩超、吳阿屘、吳阿
      添、吳阿水、吳連田、吳次夫等人共有，其中之共有人吳
      彩超死亡後，其應有部分由吳連堂（被告乙○○之祖父，
      即被告甲○○之父）、吳連地、吳連勇等人繼承共有，嗣
      該共有土地於71年間分割，並經地藉重測，系爭517 地號
      土地成為吳連堂單獨所有，516 地號土地則於72年間分割
      並經重測為吳阿添單獨所有，515 地號土地亦於71年間分
      割登記為吳阿屘及吳阿添共有，被告乙○○則於84年6 月
      29日以「分割繼承」為原因，單獨取得系爭517 地號土地
      所有權；又系爭518 地號土地（即重測前草山段磺溪內小
      段251-4 地號）及相毗鄰之同地段531 、531-1 、531-2
      、531 -3 、531-4等地號土地（即重測前草山段磺溪內小
      段224 、22 8-4等地號）、532 地號（即重測前草山段磺
      溪內小段22 8-3地號）與533 、533-1 、533-2 、533-3
      、533-4 、533-5 、533-6 （即重測前草山段磺溪內小段
      224-1 、25 1 -3 等地號），原係訴外人吳彩超、吳阿屘
      、吳阿添、吳阿水、吳連田、吳次夫等人共有，其中之共
      有人吳彩超死亡後，其應有部分由吳連堂、吳連地、吳連
      勇等人繼承共有，另共有人吳阿水死亡後，其就531 、53
      2 、533 等地號土地之應有部分則由吳豐、吳星、吳英三
      等人繼承共有。嗣該等共有土地於71年間分割，並經地藉
      重測，系爭51 8地號土地為吳連堂單獨所有，531 地號為
      吳連勇單獨所有，532 地號登記為吳星、吳豐共有，533
      地號則登記為吳豐、吳星、吳英三、吳林文子、吳珮琳、
      吳智良共有。被告乙○○則於84年6 月29日以「分割繼承
      」為原因，單獨取得系爭518 地號土地所有權。上開土地
      分割之事實，業據原告提出地籍圖謄本1 紙、土地登記簿
      謄本28份、土地異動索引6 份等為證（本院卷第199 頁至
      第260 頁），復為被告所不爭執，自堪認為真實。
    3.依上開土地分割過程，可徵系爭517 地號土地，及其相毗
      鄰之516 、515 、515-3 等地號土地，於分割前均屬吳連
      堂與吳氏族親所共有，經於71年間協議分割共有土地後，
      始分歸各共有人單獨所有；系爭518 地號土地及其相毗鄰
      之531 、531-1 、531-2 、531-3 、531-4 、533-1 、53
      3-4 、533-5 及532 等地號土地，原均屬吳連堂與吳氏族
      親共有，於71年間協議分割共有土地後，始分歸各共有人
      單獨所有。另依卷附地籍圖所示，系爭517 地號土地於分
      割前，原得藉由共有之516 、515 、515-3 等地號土地通
      行至台北市○○區○○路；系爭518 地號土地於分割前，
      原得藉由531-2 、531-3 、531-4 、533-1 、533-4 、53
      3-5 、532 等地號土地，通行至台北市○○區○○路166
      巷道後，再通行至格致路；況依證人丁○○於本院審理時
      結證稱：除附圖Ａ3 部分之道路外，上一代分家時有留一
      條路給被告走，那條路現在還在，是通到大馬路格致路上
      等語（本院卷第42頁），堪認系爭517 、518 地號土地於
      分割前，並非不通公路之袋地，係因土地分割，始致不通
      公路之結果，此情形應為系爭517 、518 地號土地之前所
      有權人吳連堂與其他共有人協議分割土地時，即可預見，
      並得事先為合理解決，不能因其任意行為，而加重其他鄰
      地所有人之負擔，此揆諸上揭民法第789 條規定及立法意
      旨自明。被告乙○○之被繼承人吳連堂既因土地分割致其
      所有之系爭517 、518 地號土地不通公路，依民法第789
      條規定，自僅能通行其他共有人之所有地，尚不得對系爭
      土地主張袋地通行權。被告乙○○係因繼承之原因而繼受
      土地，自無反而超越原被繼承人吳連堂之權利而對原告主
      張對系爭土地有通行權之理。從而，被告主張系爭517 、
      5 18地號土地為袋地，其有權通行系爭土地並開設道路云
      云，洵屬無據。
    4.被告雖辯稱：系爭517 、518 、519 等地號3 筆土地原同
      屬訴外人吳彩超等人共有，於系爭土地轉讓第三人前，系
      爭517 、518 地號土地，原得藉由519 地號土地對外與格
      致路相通通，嗣因原共有人吳彩超等人將系爭519 地號土
      地轉讓第三人，致系爭517 、518 地號土地成為不通公路
      之袋地，被告為系爭517 、518 地號土地之所有人及利用
      權人，自僅得通行系爭519 地號土地對外與格致路連絡，
      原告有容忍被告通行之義務云云。惟按，民法第789 條第
      1 項之立法理由在於土地所有人不能因自己之任意行為，
      致增加他人之負擔，故如數筆土地同屬一人所有，而得因
      之與公路為適宜之聯絡者（即得藉由其中一筆或數筆與公
      路相通聯），其中之一筆或數筆土地非藉助該通聯之土地
      即不能單獨對外通聯時，該同屬一人所有之土地，亦不能
      自己捨通聯之土地，而反藉由其他鄰地主張其通行權存在
      （最高法院90年台上字第1679號判決參照）。經查，系爭
      土地早於日據時代之大正10年即已由包括吳彩超在內之共
      有人全體出售予第三人林木川，嗣經數次轉讓，原告於40
      年12月17日取得系爭土地，業據被告主張並提出土地登記
      簿謄本為證（本院卷第278 頁至284 頁），可徵早自日據
      時代之大正10年起，系爭土地與系爭517 、518 地號土地
      即非屬同一筆土地，亦非同一人所有；且依卷附地籍圖及
      證人丁○○上開證述，系爭517 、518 地號土地除藉由系
      爭519 地號土地通往公路外，尚另有同屬原共有人所有之
      道路得通往公路，其原狀非屬袋地，亦未因系爭519 地號
      土地之轉讓而成為袋地，與民法第789 條規定有間，被告
      自不得捨自己所有之通聯土地，反主張藉由他人所有之土
      地通行，徒然增加鄰地所有人即原告之負擔。被告所辯，
      不足採信。
    5.綜述，被告乙○○所有之系爭517 、518 地號土地縱因共
      有土地分割，致與公路無適宜之聯絡，與民法第787 條、
      788 條之規定亦不相符，被告主張對系爭土地存有袋地通
      行權並得開設道路，尚乏所據。
  (二)原告請求被告3 人剷除如附圖Ａ3 、Ｂ部分所示之柏油路面
    及水泥地面，有無理由？
    按當事人主張有利於己之事實者，就其事實有舉證之責任，
    民事訴訟法第277 條定有明文。原告請求被告3 人剷除系爭
    土地上之如附圖Ａ3 部分所示之柏油路，及Ｂ部分所示之停
    車空間（水泥路面），自應就該等路面之鋪設係被告3 人共
    同所為之事實，負舉證之責。經查，上開路面係被告戊○○
    所鋪設，為兩造所不爭，並據證人丁○○結證稱：原來是有
    一條泥土路方便大家走的，大家都可以走那條泥土路，後來
    這二年前鋪上柏油路，我親眼看到混凝土車半夜來要鋪，被
    告的先生（即被告戊○○）在現場等語（本院卷第42頁），
    堪認上開柏油路面、水泥地面為被告戊○○一人所鋪設，原
    告請求被告戊○○剷除該等路面，自屬有據，應予准許；惟
    原告既未舉證證明上開柏油路面及水泥地面為被告甲○○、
    乙○○所鋪設，其請求被告甲○○、乙○○為剷除之行為，
    即無理由，不應准許。
六、綜上各述，被告戊○○未經原告同意，任意於系爭土地鋪設
    柏油及水泥路面，已妨害原告對系爭土地所有權之行使，原
    告基於所有權排除妨害請求權及侵權行為回復原狀請求權，
    請求被告戊○○剷除如附圖Ａ3 及Ｂ部分所示柏油路面、水
    泥地面，為有理由，應予准許；至請求被告甲○○、乙○○
    為剷除行為之部分，為無理由，不應准許，應予駁回。
七、本件事證已臻明確，兩造其餘攻擊防禦力法及舉證，經審酌
    與本件判決結果不生影響，爰不予逐一論述，併此敘明。
八、訴訟費用負擔之依據：民事訴訟法第79條。
中　　華　　民　　國　　96　　年　　6 　　月　　5 　　日
                  民事第一庭  法  官  陳靜芬
以上正本證明與原本無異。
如對本判決上訴須於判決送達後20日內向本院提出上訴狀。
中　　華　　民　　國　　96　　年　　6 　　月　　11　　日
                              書記官  阮弘毅
